臺灣臺北地方法院交通事件裁定　　　 100年度交聲字第1468號
原處分機關　臺北市交通事件裁決所
異　議　人
即受處分人　和運租車股份有限公司
代　表　人　蘇燕輝
送達代收人　范文樺
上列受處分人因違反道路交通管理處罰條例案件，對於臺北市交
通事件裁決所民國一００年六月三日所為之處分（原處分案號：
北市裁罰字第裁二二－一ＤＢ0000000號），聲明異議，
本院裁定如下：
    主  文
原處分撤銷。
和運租車股份有限公司不罰。
    理  由
一、按行政罰法第七條規定：「違反行政法上義務之行為非出於
    故意或過失者，不予處罰」，究其立法目的，乃依有責任始
    有處罰之原則，對違反行政法上義務之處罰，以行為人有可
    非難性及可歸責為前提，即行為人主觀上有故意或過失，始
    予處罰。又駕駛人違反道路交通管理處罰條例第四十三條第
    一項第一、二款之規定，同條第四項並規定「汽車駕駛人有
    第一項第一款、第二款或前項行為者，並吊扣該汽車牌照三
    個月」；惟若汽車駕駛人與汽車所有人非同屬一人，可否依
    同條第四項規定對於汽車所有人處以吊扣汽車牌照三個月處
    罰？經臺灣高等法院暨所屬法院之法官研討結果略以：（一
    ）依該條項文義以觀，其吊扣汽車牌照之對象係「違規之汽
    車牌照」，並無違規汽車駕駛人應與汽車所有人為同一人始
    能吊扣汽車牌照之限制；（二）再觀該條文立法過程（見立
    法院第五屆第六會期交通委員會第六次全體委員會記錄），
    亦證道路交通管理處罰條例第四十三條第一項第二款、第四
    項關於吊扣汽車牌照之處分，應係針對汽車所有人所設之特
    別規定，自不得僅以汽車所有人已依道路交通管理處罰條例
    第八十五條第一項規定，指出汽車之實際使用人即遽認無道
    路交通管理處罰條例第四十三條第一項第二款、第四項規定
    適用之餘地；（三）然上開吊扣汽車牌照之特別規定，究屬
    行政義務違反之處罰，而條文或立法過程，並未排除行政罰
    法第七條第一項「違反行政法上義務之行為非出於故意或過
    失者，不予處罰」及道路交通管理處罰條例第八十五條第四
    項推定過失等規定之適用，是汽車所有人自仍得經由舉證證
    明其無故意及過失而免罰；（四）故縱汽車駕駛人與汽車所
    有人非同屬一人，亦應依道路交通管理處罰條例第四十三條
    第四項規定對於汽車所有人處以吊扣汽車牌照三個月處罰，
    惟可舉證不罰（臺灣高等法院暨所屬法院九十八年十一月十
    一日九十八年法律座談會刑事類提案第二十一號研討結果意
    旨參照）。
二、原處分意旨略以：本件異議人即受處分人（下稱異議人）和
    運租車股份有限公司係車牌號碼五五八六－ＮＮ號租賃小客
    車之所有人，該小客車經駕駛人張建清於民國一００年四月
    六日上午八時五十六分許在台六十一線北上五十六公里處，
    以行車速度超過規定之最高時速六十公里以上駕駛，被桃園
    縣政府警察局楊梅交通小隊舉發在案，除處罰違規駕駛外，
    另依道路交通管理處罰條例第四十三條第四項規定，對於車
    牌號碼五五八六－ＮＮ號租賃小客車之所有人和運租車股份
    有限公司裁處吊扣上開汽車牌照三個月等情。
三、聲明異議意旨略以：從道路交通管理處罰條例第四十三條全
    文及意旨觀之，係以處罰汽車駕駛人為構成要件，並非以汽
    車所有人為處罰對象，異議人係汽車出租業者，系爭違規車
    輛係由洋華光電股份有限公司向其承租並交由違規人張建清
    使用，異議人已依一般出租業者標準程序簽訂車輛租賃契約
    並詳實審核承租人所出具之文件，對於承租人交由案外人使
    用及違規，實無從預見防範，是異議人已盡法律上應盡之義
    務，應無故意、過失，本件遭舉發吊扣汽車牌照，顯有違誤
    ，爰依法聲明異議等語。
四、經查：
  (一)本件異議人係租車業者，自九十七年七月十七日起至一００
    年七月十六日止，將車牌號碼五五八六－ＮＮ號租賃小客車
    出租予洋華光電股份有限公司，該公司復將上開車輛交與張
    建清使用，張建清於一００年四月六日在台六十一線北上五
    十六公里處，因超速行駛，被自動採證照相儀器拍照採證後
    為警逕行舉發，並經查明車籍為異議人所有後，逕處以吊扣
    該汽車牌照三個月，嗣經臺北市交通事件裁決所據以裁罰等
    情，有車輛租賃契約、洋華光電股份有限公司所出具之車輛
    使用證明書、桃園縣政府警察局舉發違反道路交通管理事件
    通知單、臺北市交通事件裁決所違反道路交通管理事件裁決
    書各一份附卷可稽，堪認屬實。
  (二)原處分機關對異議人為前開裁決處分，係以道路交通管理處
    罰條例第四十三條第四項規定為其處罰依據，然依首揭說明
    ，其處罰之成立自應以汽車所有人就該違規事實之發生有故
    意或過失之歸責事由始足當之。按租賃之性質係以物租予他
    方使用、收益，他方支付租金之契約，則租賃物交付他方使
    用後，係處於承租人之占有中，出租人已難對租賃物為風險
    上控管，茲本件異議人係車輛出租業者，依其對不特定大眾
    提供租借車輛服務，就承租人駕駛資格及能力之監督，充其
    量僅能課以就承租人本身之駕駛資格為注意或告知承租人須
    就汽車管理上應注意駕駛人是否成年，並領有監理機關核發
    之合格駕駛執照等一般性注意，然對於車輛交付後，承租人
    是否交由他人駕駛等，或駕駛人進行駕駛作為時所面對各種
    具體或偶發狀況，有無因故意或過失而違規之風險，難課予
    預見及防止之義務。查本件異議人將上開車輛出租予洋華光
    電股份有限公司時，已於契約書約定「三、承租人之義務：
    （二）承租人應由有駕駛執照之員工，遵照政府相關法令及
    交通法規，以善良管理人之注意保管、操作原則使用租賃車
    輛。（七）承租人於租賃期間內，不得利用租賃車輛從事違
    法行為... 」，堪認對承租人就租賃車輛之使用已盡相當之
    提醒及注意，異議人對實際駕駛人之違規，難認具預見可能
    性，而負有防免義務，自無故意或過失，此外，復查無其他
    可歸責於異議人之事由。從而，原處分機關逕以車輛所有人
    即異議人為裁罰對象，自有未洽。
五、綜上所述，異議人以汽車出租為業，對於洋華光電股份有限
    公司租用上開租賃小客車後交與張建清使用之違規超速行為
    ，並無證據證明有故意、過失之可歸責原因，原處分未審酌
    前情，逕予裁罰，尚有未洽，故異議人之聲明異議為有理由
    ，應由本院將原處分撤銷，改諭知異議人不罰，以資適法。
六、據上論斷，應依道路交通事件處理辦法第十九條前段，裁定
    如主文。
中    華    民    國   100    年    9     月    21    日
                  交通法庭法  官  鄭富城
以上正本證明與原本無異
如不服本裁定，應於裁定送達後5日內向本院提出抗告狀。
                          書記官  顏淑華
中    華    民    國   100    年    9     月    21    日